【裁判字號】    97,重訴,52
【裁判日期】    971023
【裁判案由】    履行契約
【裁判全文】
臺灣嘉義地方法院民事判決              97年度重訴字第52號
原      告  丁○○
訴訟代理人  吳宏輝律師
被      告  甲○○
訴訟代理人  陳忠鎣律師
上列當事人間請求履行契約事件，經本院於民國97年10月9日言
詞辯論終結，判決如下：
    主  文
原告之訴及假執行之聲請均駁回。
訴訟費用由原告負擔。
    事實及理由
一、原告起訴主張：
（一）緣原告與被告及訴外人丙○○、陳民生、乙○○等五人為
      兄弟關係，亦為展易貿易有限公司（下稱展易公司）與通
      易股份有限公司（下稱通易公司）之股東，因其等於民國
      88年8月間達成退股協議，同意將展易公司歸被告所有、
      通易公司歸訴外人乙○○所有，但上揭二間公司之經營權
      及資產均歸被告取得，原告及另訴外人丙○○、陳民生三
      人則依協議內容退回上開二間公司百分之二十之公司現金
      資產、庫存零件、新舊商品及各項應得權益，即每人可取
      得之權益應有現金新臺幣（下同）7,639,164元，作為退
      出股東及經營權之協議。詎料，於被告取得公司資產及經
      營權後，卻未履行該協議書之內容，給付原告所應取得二
      間公司百分之二十之公司現金、庫存零件新舊商品及各項
      應得權益，甚至將當初協議內容所示之庫存零件及新舊機
      械配件私下分配及販售一空，致原告受損甚鉅，是兩造既
      已達成股東及經營權退出之協議，依民法第153條第1項規
      定，無論明示或默示，契約即為成立，被告自應依約履行
      給付義務，惟經原告屢次催討，被告均置之不理，爰依兩
      造間之協議契約提起本件訴訟。
（二）對被告抗辯所為之陳述：
    1.被告對於原告主張之事實及協議契約之金額既不爭執，應
      視同自認。被告雖辯稱替原告代墊375萬元予陳民生，主
      張抵銷云云，然查陳民生要求所謂1500萬元對價金額之「
      對價」係指陳民生退出經營、通易公司改由乙○○當負責
      人、展易公司由被告當負責人及陳民生放棄日本南星吊車
      臺灣總代理權之對價，目的在逼迫陳民生退出經營及交付
      日本吊車代理權，應係由乙○○與被告給付予陳民生，故
      不在當初協議書範圍內，原告否認有請被告代墊375萬元
      ，乙○○因與被告有生意上往來，且尚對於陳民生負有給
      付「對價金額」之義務，故其證詞並非實在，不足採信，
      則原告既未積欠被告任何債務，即無所謂「互負債務」，
      甚至「均屆清償期」之情事，應由被告就符合抵銷要件之
      事實負舉證責任。
    2.被告主張依協議書每人可分得資產包括現金1,489,165元
      、及新吊桿、庫存零件、新舊機械配件等現物分配等語不
      實在。查被告當庭承認由其書寫之資產清冊，即係將庫存
      零件、新舊機械、配件列出金額，以現金計價，另依協議
      書第7條「兄弟五人在上述兩家公司之股份每人各佔百分
      之貳拾（20％）」、第8條第2項「丁○○、丙○○在五兄
      弟取得個人應得的公司資產及所有各項應得權益後，退出
      通易公司及展易公司」之約定，顯見原告應得資產在庫存
      零件、新舊機械、配件等是以現金計價，況原告係退出公
      司不再經營此業，被告亦當庭稱原告退出公司後並不繼續
      吊車方面生意，無法販賣零件等語，豈會不分現金而分配
      新吊桿、庫存零件及新舊機械配件，被告所言顯與常情不
      符，故公司百分之20之庫存零件、新舊機械、配件需換算
      成現金給付原告。
（三）並聲明：被告應給付原告7,639,164元，及自起訴狀繕本
      送達被告翌日起至清償日止，按週年利率5％計算之利息
      ；願供擔保請准宣告假執行。
二、被告則以：
（一）兩造及訴外人丙○○、陳民生、乙○○五人確實於88年8
      月3日公司改組時達成退股協議，依協議內容原告及訴外
      人丙○○、陳民生三人退回上開二間公司百分之20之公司
      現金資產、庫存零件、新舊商品及各項應得權益，查展易
      公司與通易公司於88年8月3日公司改組時結算，公司營運
      資產計分為各類現金、存款、客票等，共計7,445,823
      元、新吊桿，共計6,377,500元、庫存零件，共計20,
      264,495元、新舊機械配件等，共計4,108,000元等四類
      ，即每人可取得之權益為7,639,164元，且依該協議書約
      定，係由被告續任展易公司負責人，取得該公司經營權與
      應得資產；另通易公司則係由乙○○擔任董事長，取得該
      公司經營權與應得資產，嗣乙○○並將通易公司遷移高雄
      市經營，非如原告所言二間公司經營權及資產均歸被告取
      得。至於上開每人可取得之權益7,639,164元，其中除現
      金部分外，其餘皆為現物分配，原告雖稱資產清冊係將庫
      存零件、新舊機械、配件列出金額，以現金計價，故依協
      議被告應給付現金7,639,164元予原告云云，然一般公司
      資產負債表等財務報告關於庫存零件配件等項目即係以帳
      面價值列帳，否則如何計算公司資產？況庫存零件屬消耗
      品，多數已因年代久遠早已無法銷售，僅能以廢鐵論公斤
      賣，原告據以主張被告應給付現金予原告，顯然只顧圖利
      自己。
（二）按二人互負債務，而其給付種類相同，並均屆清償期者，
      各得以其債務，與他方之債務，互為抵銷，民法第334條
      第1項定有明文。查股東陳民生於公司改組時主動要求退
      出，並提出其個人應得1500萬元之對價，雖因顧忌不願該
      筆金額公諸於世而未記載於協議書上，仍經全體股東同意
      ，每人各應支付375萬元予陳民生，而當時原告及訴外人
      丙○○因手頭拮据，乃要求被告先行替其等墊付375萬元
      予陳民生，再由其等以退股應得之公司百分之20現金資產
      、新吊桿及新舊機械配件等，三項合計3,586,265元提供
      予被告抵償，此業經證人丙○○及乙○○於鈞院97年7月3
      1日言詞辯論時結證明確，至於原告不足抵償之163,735元
      差額，再由上述每人可分之庫存零件中扣抵，而將上開
      庫存零件總金額20,264,495元由五人均分，每人可分得4,
      052,899元，是扣除前述不足抵償之163,735元，原告退股
      時可得庫存零件為3,889,164元。又庫存零件略可分為常
      用更換零件及過期或不易損壞零件二類，其中常用更換零
      件平常都保持足夠安全存量以供隨時維修更換且因原告要
      求，目前均仍寄放於被告所經營公司之修護廠內，原告並
      要求被告於修護吊桿時如有更換機會，則予以販售，迄今
      從未要求取回，其稱被告已將庫存零件販售一空，顯與事
      實不符，現未經抵銷之庫存零件原告仍寄放於被告倉庫中
      ，原告可隨時取回。
（三）綜上所述，兩造既互相負有如前所述之債務，且給付種類
      相同，被告自得主張抵銷之。從而，原告主張被告未履行
      協議書所載契約云云，顯無理由，應予駁回。
（四）並答辯聲明：原告之訴及假執行之聲請均駁回；如受不利
      之判決，願供擔保請准宣告免為假執行。
三、兩造不爭執事項：
（一）兩造與訴外人丙○○、陳民生及乙○○於88年8月3日公司
      改組時達成退股協議，並簽訂協議書，依協議內容原告及
      訴外人丙○○、陳民生三人退出公司經營權，由被告續任
      展易公司負責人，取得該公司經營權與應得資產；另通易
      公司則係由訴外人乙○○擔任董事長，取得該公司經營權
      與應得資產，嗣乙○○並將通易公司遷移高雄市經營。
（二）兩造與訴外人丙○○、陳民生及乙○○除簽立協議書外，
      另將展易、通易兩公司之資產會算，並有資產計算表一份
      在卷可稽。
四、本件爭點厥為，兩造分產時每人可分得之7,639,164元權益
    有無包括現金及新吊桿、庫存零件、新舊機械配件等現物分
    配，抑或僅包括現金部分？被告主張抵銷有無理由？兩造各
    執一詞，本院經查:
（一）按當事人主張有利於己之事實者，就其事實有舉證之責任
      ，民事訴訟法第277條前段定有明文。再按二人互負債務
      ，而其給付種類相同，並均屆清償期者，各得以其債務，
      與他方之債務，互為抵銷，民法第334條第1項亦定有明文
      。
（二）兩造與訴外人丙○○、陳民生及乙○○於88年8月3日簽立
      協議書，協議書第七項明文「展易貿易有限公司其股東成
      員為甲○○（即被告）、陳民生、洪陳貴美、林梅及周美
      均。通易股份有限公司其股東成員為丁○○（即原告）、
      丙○○、甲○○（即被告）、陳民生、乙○○及陳裕仁。
      今經兄弟五人及上述兩公司全體股東確認下述事項: 兄弟
      五人在上述兩公司之股份每人各佔百分之貳拾（20%），
      五兄弟之姐妹及各人之配偶、子女在公司章程及股東名冊
      上所登載之股份僅屬信託登記性質，實際上未拿出股本投
      資，未參與經營，不佔實質股權。」，第八項第二款明文
      「丁○○、丙○○在五兄弟取得各人應得的公司資產及所
      有各項應得權益後，退出通易股份有限公司及展易貿易有
      限公司，同時放棄對通易股份有限公司及展易貿易有限公
      司股權及經營權之主張，．．」。則88年8月3日兩造與訴
      外人丙○○、陳民生及乙○○達成協議，確認五兄弟每人
      占兩家公司股權各5分之1，展易公司歸被告經營，通易公
      司歸訴外人乙○○經營，原告及訴外人丙○○、陳民生則
      在取得各人應得的公司資產及所有各項應得權益後，退出
      通易公司及展易公司之事實無誤。
（三）又兩造及訴外人丙○○、陳民生及乙○○共同制作之資產
      計算表，其中載明「各項現金、存款、客票等減應付款及
      應付稅款為7,445,823元，新吊桿值6,377,500元，庫存零
      件20,264,495元及新舊機械、配件等4,108,000元，則公
      司總資產約為38,195,818元，每人可分得之資產為7,639,
       164元。」，該計算表最後三行另載明「民生（應係訴外
      人陳民生）1/5庫存零件及新舊機械配件等，由世賢及飛
      龍共同承擔，各負擔其數額的1/2」。此有資產計算表在
      卷可憑。足證，兩造與訴外人丙○○、陳民生及乙○○，
      五兄弟分產時，其資產除現金外，尚含新吊桿6,377,500
      元、庫存零件20,264,495元及新舊機械、配件等4,108,0
      00元之資產，並非現金分產。衡情，設若兩造係現金分產
      ，該資產計算表上，則訴外人陳民生分得之庫存零件、新
      舊機械配件，既需載明由被告及乙○○共同承擔，何以原
      告所分得之庫存零件、新舊機械配件，由何人承擔均未載
      明? 則原告主張應得資產在庫存零件、新舊機械、配件等
      是以現金計價，應分得現金云云，委無足取。
（四）證人即兩造之兄弟丙○○、乙○○到庭證稱: 「（當初你
      們兄弟五人如何分產？）通易公司、展易公司本來是甲○○、陳民生、乙○○共同經營，原告及丙○○也是股東，
      將公司資產、庫存零件，新舊機械、公司帳款、存款、客
      票全部平均分為五等份。一人分得七百多萬元，不包括土
      地。庫存部分是四百多萬元，大概可以拿到三百多萬元的
      現金。」、「（為何四個兄弟每一個人要給付375萬元給
      陳民生？）（龍）陳民生要退股，要離開通易、展易公司
      ，他除了分得七百多萬外，還要求我們四個兄弟給他1500
      萬元，這部分是原告去協商的，所以每個兄弟還要給陳民
      生375萬元，88年8月3日我開壹張銀行本票交給被告統一
      要交給陳民生。（陽）情形如證人龍所述，當時我沒有錢
      ，我分得的錢請被告代付375萬元給陳民生，其他庫存零
      件也還沒有取回。」、「（是否知道原告有請求被告代墊
      375萬元給陳民生？）知道。當初協議時我們都有在場。
      因為原告沒有拿錢出來，所以由被告代墊375萬元給陳民
      生，五個兄弟才簽下協議書。」、「（上開所述有何證據
      ？）（龍）證人就是我們五個兄弟。（陽）1500萬元是陳
      民生堅持不要寫入協議書裡面，所以兄弟只有口頭約定。
      」、「（你們知道被告有將本票、代原告及丙○○墊付各
      375萬元交給陳民生？）（龍）我知道，如果被告沒有交
      給陳民生，陳民生不可能簽名。」、「（當初原告委託被
      告代墊375萬元之後，他分得的剩餘款項如何領回？）（
      龍）就只剩下庫存零件。」、「（庫存零件原告有無領回
      ？）（龍）沒有，全部寄放在被告那裡。、「（有無約定
      何時領回，或是寄存零件如何處理？）（陽）我的部分寄
      放乙○○那裡。原告庫存零件如何處理我不知道。」、「
      （有無當場聽到原告要求被告代墊375萬元？）（龍）有
      ，我們五個兄弟都在現場。」、「（被告有無要求原告代
      墊375萬元的文件？）（龍）沒有。因為陳民生怕被扣到
      稅，所以要我們不要寫入協議書內，也沒有寫任何書面。
      」、「（為何陳民生退股已經拿到七百多萬元，為何還要
      求要給1500萬元？）（龍）他說退股後他就失業了，所以
      要求我們兄弟1500萬元給他。」、「（你說是原告去協商
      的有何證據？）（龍）是原告告訴我們協商的結果，我才
      知道開立375萬元銀行本票出來。」、「（為何丙○○不
      是多拿1500萬元？）（龍）丙○○還有其他工作，而且他
      當時只是股東不是實際的經營者。」、「（375萬元是何
      人代墊？）（陽）甲○○。是吊桿、現金等七百多萬元中
      扣除。」（見本院97年7月31日言詞辯論筆錄）足證，兩
      造及訴外人丙○○、陳民生及乙○○五兄弟分產時，所會
      算出之7,639,164元權益，並非現金分產，而係包括現金
      及新吊桿、庫存零件、新舊機械配件等現物分配無誤。且
      因訴外人陳民生實際退出兩家公司，另要求兩造及訴外人
      丙○○及乙○○再給付1,500萬元，每人需再支出375萬元
      予陳民生，除乙○○開立本票支付陳民生外，丙○○與原
      告需支付之375萬元，均委請被告先行代墊之事實無誤。
（五）又兩造與訴外人丙○○、陳民生及乙○○簽立之資產計算
      表第九、十行載明「7,639,164＋15,000,000＝22,639,16
      4。22,639,164－5,000,000＝22,139,164----民生可分之
      資產」為兩造所不爭執。互核前揭（四）證人所述，益證
      ，訴外人陳民生另要求15,000,000元之退股對價金額無誤
      。
（六）再被告主張，因訴外人陳民生於88年2月間，向展易公司
      借款500萬元，於資產分配時扣除，故陳民生實際可分得
      之公司資產為22,139,164元，其中被告開立彰化商業銀行
      嘉義分行之支票12張合計13,389,164元及交付被告所有嘉
      義市第二信用合作社帳戶存摺、印章予大姐洪陳貴美轉交
      陳民生，於88年8月4日至同年月7日，分四次共提領現金
      500 萬元，再加上訴外人乙○○交付洪陳貴美轉交陳民生
      之臺灣土地銀行前鎮分行到期日88年8月3日，面額375萬
      元之支票，合計為22,139,164元（13,389,164＋3,750,00
      0＋5,000,000＝22,139,164），並提出彰化商業銀行支票
      號碼NA0000000至0000000之支票存根、被告嘉義市第二信
      用合作社帳號16831號活期存款對帳單及臺灣土地銀行前
      鎮分行支票各一張（以上均為影本）為證。經本院向彰化
      銀行嘉義分行函查，支票號碼NA0000000至00000 00之支
      票，係指定匯入玉山銀行嘉義分行0000000000000號帳戶
      ，而該帳戶係周長益所有，而周長益係訴外人陳民生之配
      偶周美均之弟，此有彰化銀行北嘉義分行97年9月24日彰
      北嘉字第971946號函及玉山銀行周長益存戶全部資料查詢
      單及被告所提出周美均、周長益之戶籍謄本各一份在卷可
      參。則被告上開主張堪認真實。
（七）互核前揭（四）、（五）、（六）之說明，足證，兩造與
      訴外人丙○○、陳民生及乙○○分產時，兩造及訴外人丙○○、乙○○，確實同意每人再支付375萬元予陳民生，
      除訴外人乙○○開立臺灣土地銀行375萬元支票外，餘均
      由被告支出及代墊，被告再從丙○○與陳民生分得之7,63
      9, 164元權益中之現金、新吊桿、新舊機械及部分庫存零
      件中折抵之事實無誤。原告空言否認請被告代墊375萬元
      云云，顯不可採。
（八）原告分得之資產除現金1,489,165元、新吊桿1,275,500元
      、庫存零件4,052,899元及新舊機械配件821,600元，共7,
      639,164元。其中被告主張抵銷現金1,489,165元、新吊桿
      1,275,500元、新舊機械配件821,600及庫存零件中之163,
      735元，則被告尚可分得之資產為3,889,164元之庫存零件
      。且原告之庫存零件分產時寄放於被告倉庫中，而被告主
      張原告隨時至修復廠中取回值3,889,164元之庫存零件（
      見本院97年7月31日言詞辯論筆錄）。是被告主張抵銷部
      分代墊款375萬元後，原告亦僅得向被告取回寄存之庫存
      零件，無權主張被告應支付等同於庫存零件價值之現金3,
      889,164元。
（九）綜上，原告既未舉證證明被告未依約給付現金7,639,164
      元，且依兩造之協議書及資產計算表，被告主張抵銷後，
      原告僅得取回寄放在被告處之庫存零件，則原告依協議書
      之法律關係請求被告給付7,639,164元，及自起訴狀繕本
      送達翌日即96年9月9日起至清償日止，按週年利率百分之
      5 計算之利息，自屬無據，應予駁回。又原告本案之請求
      既經駁回，其假執行之聲請亦失所附麗，爰併予駁回。
（十）本件事證已臻明確，兩造其餘攻擊、防禦方法，經本院審
      酌後，認不足以影響本判決之結果，爰不一一論述，附此
      敘明。
（十一）據上論結，本件原告之訴為無理由，依民事訴訟法第78
        條，判決如主文。
中    華    民    國    97    年    10    月    23    日
                  民事第一庭法  官  柯月美
以上正本係照原本作成。
如對本判決上訴須於判決送達後20日內向本院提出上訴狀。
中    華    民    國    97    年    10    月    23    日
                            書記官  李文政


司法院資訊處製作；財團法人民間司法改革基金會備份。
